【裁判字號】    89,訴,223
【裁判日期】    891123
【裁判案由】    損害賠償
【裁判全文】
臺灣臺中地方法院民事判決  八十九年訴字第二二三號
    原      告  乙○○
    訴訟代理人  羅淑菁律師
    被      告  行政院國軍退除役官兵輔導委員會台中榮民總醫院
                            設.
    法定代理人  丙○○      住.
    訴訟代理人  張仁寧律師
    被      告  丁○○      住.
右當事人間請求損害賠償事件，本院判決如左：
    主      文
原告之訴及假執行之聲請均駁回。
訴訟費用由原告負擔。
    事    實
甲、原告方面：
  一、聲明：
      被告應連帶給付原告新台幣（下同）二百萬元，及自起訴狀繕本送達翌日起至
      清償日止，按年息百分之五計算之利息。並陳明願供擔保請准宣告假執行。
  二、陳述：
（一）原告之父林資  於民國（下同）八十六年十一月三十日因心肌梗塞，經送被告
      行政院國軍退除役官兵輔導委員會台中榮民總醫院（下稱台中榮民總醫院）接
      受醫治，經藥物治療病情穩定後，於同年十二月二日轉入普通病房，同年月三
      日，原告及其他家屬被告知林資  應接受心導管檢查，而於同年月五日上午九
      時許，即由被告丁○○執行，被告甲○○輔助執行，於九時四十分檢查完畢並
      送回普通病房，手術後二十多分鐘，林資  即出現發冷、血壓下降、心跳加速
      、抽搐等情，經施以急救無效後，於是日上午十時五十五分宣告死亡。
（二）被告對於林資  全部醫療過程，有下列不適當之處：(1)心導管手術係屬高危險
      性之醫療措施，依統計其死亡率高達千分之一，而林資  雖於八十六年十一月
      三十日因心肌梗塞至被告醫院接受治療，惟在十二月二日已轉入普通病房，顯
      示其病情已脫離危險，並不需施以高度危險性之緊急醫療措施，被告在林資
      病情穩定下，仍決定作心導管檢查，係屬「過度醫療」之行為，已違背醫師應
      對病患為適當治療之原則。(2)再按醫療法第四十六條第一項規定：「醫院實施
      手術時應取得病人或其配偶、親屬或關係人之同意，簽具手術同意書及麻醉同
      意書；在簽具之前，醫師應向其本人或配偶、親屬或關係人說明手術原因，手
      術成功率或可能發生之併發症及危險，在其同意下，始得為之。」，惟本件被
      告決定對林資  進行心導管手術前，雖曾使病患家屬簽具同意書，惟被告在使
      其簽具同意書前，並未對病患家屬說明依上開規定應予說明之事項，而當時又
      非緊急情況，故病患家屬在此情形下所為之同意，自不發生同意之效力，被告
      未取林資  或其家屬之同意，卻施以手術，其行為以違反上開規定，依法推定
      有過失。(3)又林資  在施行心導管檢查後二十分鐘內即發生前述情狀，依被告
      醫院所出具之死亡原因為心臟破裂，觀之被告所實施之心導管手術及其不適症
      狀發生之時間上之密接性，可知被告在實施手術過程中，其插入管線不慎擦破
      心臟血管壁，導致血液滲透到心包膜內，以致林資  在手術後即發生不適狀況
      ，並導致死亡結果。
（三）按「因故意或過失，不法侵害他人權利者，負損害賠償責任」；「受僱人因執
      行職務不法侵害他人之權利者，由僱用人與行為人連帶負損害賠償責任。」；
      「不法侵害他人致死者，對於支出殯葬費之人，亦應負損害賠償責任。」；「
      不法侵害他人致死者，被害人之父、母、子、女及配偶，雖非財產上之損害，
      亦得請求賠償相當之金額」，民法第一百八十四條、第一百八十八條第一項前
      段、第一百九十二條、第一百九十四條分別定有明文。原告為死者林資  之子
      ，被告台中榮民總醫院乃被告丁○○、甲○○之僱用人，被告丁○○、甲○○
      之上開不當之醫療行為，致林資  死亡之結果，被告自應負連帶賠償之責，茲
      請求被告連帶賠償原告：殯葬費四十八萬八千九百元及精神慰撫金一百五十萬
      元，合計二百萬元。
（四）對於被告抗辯之陳述：被告辯稱本件請求已罹時效云云，惟查林資  係於八十
      六年十二月五日死亡，本件損害賠償請求權時效應自八十六年十二月五日起算
      至八十八年十二月四日屆滿兩年，惟該日為星期六，依最高法院五十九年台抗
      第二三○號判例意旨，原告扣除一日半後，於同月六日上午起訴，未逾二年期
      間，故請求權尚未罹於時效而消滅。
乙、被告台中榮民總醫院方面：
  一、聲明：原告之訴駁回。
  二、陳述：
（一）患者林資  固於八十六年十一月三十日因心臟病入院治療，同年十二月四日由
      其家屬簽具手術同意書，並於同年月五日上午進行心導管檢查，於做完檢查後
      二十分鐘即當日十時十分許突冒冷汗，血壓下降，脈博減緩，雖經急救仍延於
      十時五十五分時宣告死亡。惟心導管檢查為某些心臟疾病重要的查明方式，自
      有其必要性，被告等為林資  施行檢查時過程順利，檢查後病人病情猶稱穩定
      ，且被告事前已與病患及家屬溝通寫下手術同意書，足證檢查過程並無過失。
      另林資  年已七十又為心肌梗塞病之病患，突然發病的可能性頗高。
（二）本件死亡發生在八十六年十二月五日，原告遲於八十八年十二月六日提起本件
      訴訟，顯已逾民法第一百九十七條二年之時效規定，其請求權已時效消滅。
  三、證據：提出林資礦台中榮民總醫院病歷影本乙份。
丙、被告丁○○方面：
  一、聲明：原告之訴駁回。
  二、陳述：本件僅施作心導管攝影，並無過失。
丁、本院依職權調取台中榮民總醫院之林資  病歷原本、電腦斷層（ＣＴ）片及Ｘ光
    片各兩張，送請行政院衛生署醫事審議委員會鑑定本件醫療過程有無過失情事。
    理    由
一、本件原告主張：原告之父林資  於八十六年十二月五日上午，由被告丁○○執行
    ，被告甲○○（被告甲○○部分，原告起訴時未據於起訴狀上載明其真正住所或
    居所，以致無法送達訴訟文書，經本院命原告補正其真實住居所，原告迄未補正
    ，故此部分另以裁定駁回。）輔助執行心導管檢查，然心導管手術係屬高危險性
    之醫療措施，林資  既已在十二月二日轉入普通病房，顯示其病情已脫離危險，
    並不需施以高度危險性之緊急醫療措施，心室破裂為急性心肌梗塞致命之併發症
    之一，多半發生在梗塞後三至六天，被告竟在林資  病情穩定下，及在急性心肌
    梗塞後發生心室破裂併發症危險期之第六天施行非絕對必要之心導管檢查，對於
    患者之心臟予以刺激，係屬「過度醫療」之行為。又被告決定對林資  進行心導
    管手術前，雖曾使病患家屬簽具同意書，惟被告在使其簽具同意書前，並未對病
    患家屬說明上開檢查之原因、成功率、可能發生之併發症及危險，有違醫療法之
    規定，依法推定有過失。又林資  在施行心導管檢查後二十分鐘內即發生發冷、
    血壓下降、心跳加速、抽搐等狀況，並因心臟破裂而死亡，參以被告所實施之心
    導管手術及其不適症狀發生之時間上之密接性，即便非因被告施以心導管檢查時
    管線不慎擦破心臟血管壁，也與被告在不適當之時機施行檢查有直接關係，爰依
    侵權行為之法律關係，請求被告連帶賠償原告支出之殯葬費四十八萬八千九百元
    及精神慰撫金一百五十萬元（原告原請求賠償殯葬費五十萬元，嗣主張僅支出四
    十八萬八千九百元，惟仍合計請求二百萬元），及自起訴狀繕本送達翌日起至清
    償日止，按年息百分之五計算之利息。被告台中榮民總醫院以心導管檢查為某些
    心臟疾病重要的查明方式，自有其必要性，被告等為林資  施行檢查時過程順利
    ，檢查後病人病情猶稱穩定，且事前已與病患及家屬溝通寫下手術同意書，足證
    檢查過程並無過失，又本件死亡發生在八十六年十二月五日，原告遲至八十八年
    十二月六日提起本件訴訟，顯逾民法第一百九十七條規定之二年時效，其請求權
    已因時效消滅等語資為抗辯，被告丁○○則以當日施以血管攝影，並無過失等語
    置辯。
二、按「依侵權行為所生之損害賠償請求權，自請求權人知有損害及賠償義務人時起
    ，二年間不行使而消滅。自有侵權行為時起，逾十年者亦同」；「於一定期日或
    期間內，應為意思表示或給付者，其期日或期間之末日為星期日、紀念日或其他
    休息日時，以其休息日之次日代之」，民法第一百九十七條、第一百二十二條分
    別定有明文。經查，原告主張被告等於八十六年十二月五日對於其父林資  施以
    心導管手術，手術過程因過失導致林資  死亡，被告等應連帶負賠償責任，是本
    件侵權行為損害賠償請求權之二年時效，應自八十六年十二月五日起算至八十八
    年十二月四日午後十二時屆滿，惟八十八年十二月四日為星期六，下午各機關均
    休息不辦公，次日為星期例假日，扣除一日半後，應算至八十八年十二月六日上
    開時效始行屆滿，而原告於八十八年十二月六日向本院提出起訴狀，有起訴狀上
    收狀章所示日期為證，是本件原告之侵權行為損害賠償請求權之時效，既因原告
    之起訴而中斷，自未罹於時效而消滅，是被告台中榮民總醫院抗辯原告之侵權行
    為損害賠償請求權因罹於時效而消滅云云，自不足採。
三、其次，原告主張其父林資  於八十六年十一月三十日因心肌梗塞，經送被告台中
    榮民總醫院接受醫治，病情穩定後於同年十二月二日轉入普通病房，嗣於十二月
    五日上午九時許，由被告丁○○執行，被告甲○○輔助施以心導管檢查，於九時
    四十分檢查完畢送回普通病房，二十多分鐘後林資  即出現發冷、血壓下降、心
    跳加速、抽搐等情，經施以急救延至同日上午十時五十五分死亡等情，已為兩造
    所不爭執，惟原告主張被告等施以上開檢查時，分別有過度醫療、違反醫療法第
    四十六條第一項，未對病患家屬說明檢查之原因、成功率及可能發生之併發症、
    危險等情，以及檢查時管線不慎擦破心臟血管壁導致林資  心臟破裂死亡等過失
    情事，惟均經被告予以否認，是本件所應審究者，乃被告對於林資  施以心導管
    檢查過程，有無過失情事？經本院依職權調取林資  之病歷原本、電腦斷層（Ｃ
    Ｔ）片及Ｘ光片各兩張，送請行政院衛生署醫事審議委員會鑑定結果，其認定「
    冠狀動脈攝影檢查在急性心肌梗塞後第六天施行，可瞭解病患冠狀動脈阻塞之情
    形，作為治療及癒後之依據，其醫師之處置並無不當」；「心室破裂為急性心肌
    梗塞致命之併發症之一，多發生在梗塞後三至六天，除非時間允許緊急外科手術
    修補，否則死亡幾乎無法避免。」，故被告丁○○、甲○○於林資  急性心肌梗
    塞後第六天施行「冠狀動脈攝影」，顯無原告所主張之加劇患者心臟負擔及不適
    當時機施行檢查等「過度醫療」行為之情。再依鑑定書所載：「依據病歷記載，
    醫師丁○○、甲○○為病患施行之心導管檢查，僅作冠狀動脈攝影，導管未進左
    心室且未行汽球擴張術，應該不會有管線穿破心臟之情事發生，病患心室破裂為
    心肌梗塞造成心壁壞死所致，因此醫師丁○○及甲○○所施的心導管檢查與病患
    的心室破裂兩者無因果關係，故兩位醫師之醫療處置並無疏失」等語，是原告主
    張林資  心室破裂死亡，係因被告丁○○、甲○○施以心導管檢查時導管不慎擦
    破心臟血管壁所致，亦不足採。被告辯稱其等所為之心導管攝影，為診療心臟病
    患之必要行為，且施行過程並無過失等語，堪以採信，而本件被告丁○○等為林
    資  施以心導管檢查時，並無過失情事，堪以是認。從而原告本於侵權行為損害
    賠償之法律關係，請求被告應連帶給付二百萬元，及自起訴狀繕本送達翌日起至
    清償日止，按年息百分之五計算之利息，為無理由，應予駁回；其假執行之聲請
    ，因訴之駁回而失所依附，應併駁回之。
四、本件事證已臻明確，兩造其餘之攻擊、防禦方法，核與判決結果不生影響，爰不
    一一論述，併此敘明。
五、結論：本件原告之訴為無理由，依民事訴訟法第七十八條，判決如主文。
中      華      民      國    八十九    年     十一     月     二十三   日
                                        臺灣臺中地方法院民事第四庭
~B法      官  王  邁  揚
右為正本，係照原本作成。
如不服本判決，應於判決送達後二十日內，向本院提出上訴狀。
中      華      民      國    八十九    年     十一     月     二十二   日
~B法院書記官


司法院資訊處製作；財團法人民間司法改革基金會備份。
